ACORDAO-COMPLETO-2375512

ACÓRDÃO 2343/2019 ATA 38/2019 - PLENÁRIO

VISTOS, relatados e discutidos este Relatório da Auditoria realizada pela Secretaria de Fiscalização de Infraestrutura Urbana – SeinfraUrbana, no âmbito do Fiscobras 2015, no então Ministério das Cidades, na Caixa Econômica Federal e na Secretaria de Infraestrutura do Estado do Ceará, objetivando verificar a conformidade das obras de implantação da Linha Leste do Metrô de Fortaleza/CE.
ACORDAM os Ministros do Tribunal de Contas da União, reunidos em Sessão Plenária, ante as razões expostas pelo Relator, em:
9.1. enviar cópia desta deliberação, juntamente com o Relatório e o Voto que a fundamentam, ao Tribunal de Contas do Estado do Ceará – TCE/CE, para conhecimento e adoção das medidas cabíveis, e cópia deste acórdão à Comissão Mista de Planos, Orçamentos Públicos e Fiscalização do Congresso Nacional e à Comissão de Viação e Transportes, para ciência;
9.2. apensar definitivamente os presentes autos ao TC Processo 009.221/2016-6, com fundamento no art. 36 da Resolução/TCU 259/2014.

Auditoria nas obras de implantação da Linha Leste do Metrô de Fortaleza/CE.

Ministério do Desenvolvimento Regional (extinto Ministério das Cidades), Caixa Econômica Federal, Governo do Estado do Ceará e Secretaria de Infraestrutura do Estado do Ceará - Seinfra/CE.

3.1. Interessado: Congresso Nacional.
3.2. Responsáveis: Francisco Adail de Carvalho Fontenele (XXX.781.513-XX) e Jose Andre Pierre Pessoa (XXX.742.553-XX).

13.1. Ministros presentes: José Mucio Monteiro (Presidente), Walton Alencar Rodrigues, Benjamin Zymler, Aroldo Cedraz, Raimundo Carreiro e Vital do Rêgo.
13.2. Ministros-Substitutos convocados: Augusto Sherman Cavalcanti e Marcos Bemquerer Costa (Relator).

MARCOS BEMQUERER

Adoto como relatório, com ajustes de forma pertinentes, a instrução lavrada na Secretaria de Fiscalização de Infraestrutura Urbana – SeinfraUrb (peça 61) , endossada de forma unânime pelo corpo dirigente (peças 62-63) :
	“Cuidam os autos de relatório de auditoria realizada no antigo Ministério das Cidades (hoje Ministério do Desenvolvimento Regional – MDR) , na Caixa Econômica Federal e na Secretaria da Infraestrutura do Estado do Ceará (Seinfra/CE) , no período compreendido entre 24/4/2015 e 5/6/2015, para fiscalizar as obras de construção da Linha Leste do Metrô de Fortaleza/CE, no âmbito do Fiscobras 2015.
O valor total orçado inicialmente para esse empreendimento perfaz R$ 2.259.223.588,10, sendo composto de R$ 1.000.000.000,00 de recursos provenientes do Orçamento Geral da União – OGU, R$ 1.000.000.000,00 de financiamento do Banco Nacional do Desenvolvimento – BNDES e R$ 259.223.588,10 de contrapartida do Governo do Estado do Ceará.
As obras foram contratadas por meio do Edital de Concorrência Pública 0130004/Seinfra/CCC, tendo sido firmado o contrato 018/Seinfra/2013, com o Consórcio Cetenco-Acciona, no valor global de R$ 2.259.223.588,10 (data-base janeiro/2013) .
Esta instrução trata da análise das razões de justificativa apresentadas pelos Senhores Francisco Adail de Carvalho Fontenele (ex-Secretário da Infraestrutura do Estado do Ceará) e José André Pierre Pessoa (ex-Coordenador de Transportes e Obras da Secretaria de Infraestrutura do Estado do Ceará) , nos termos da audiência proposta pela instrução anterior (peça 47, p. 5-6) , relativamente à responsabilização acerca da paralisação das obras da Linha Leste do Metrô de Fortaleza/CE.
Importante esclarecer que as audiências advêm do TC Processo 031.638/2013-9 – que trata de representação encaminhada por licitante a respeito de possíveis irregularidades relacionadas ao Edital de Concorrência Pública 0130004/Seinfra/CCC, promovida pela Seinfra/CE, para contratação das obras da Linha Leste do Metrô de Fortaleza/CE. 
Naqueles autos, foi prolatado o Acórdão 2426/2015-TCU-Plenário, Ministro Benjamin Zymler, que, em seu item 9.5, determinou à SeinfraUrbana a apuração dos responsáveis pela paralisação da execução contratual, no âmbito dos presentes autos.
Em seu voto naquele processo, o Ministro Benjamin Zymler ponderou que:
‘36. Por fim, trato da informação trazida aos autos pelo Sr. Coordenador da N-log de que houve paralisação das obras da Linha Leste do Metrô de Fortaleza, em decorrência da reformulação do consórcio vencedor da licitação.
[...]
45. Portanto, considerando a importância da obra, entendo que este Tribunal deve realizar apuração dos responsáveis pela paralisação dos serviços, podendo, eventualmente, aplicar as penalidades previstas na Lei 8.443/1992, caso se constate que os motivos determinantes advêm de atos praticados pelos gestores do Estado do Ceará ou do aporte deficiente de recursos pelos entes financiadores do empreendimento.’ (Voto do Acórdão 2426/2015-TCU-Plenário, Ministro Benjamin Zymler, grifos acrescidos) .
Cabe ressaltar ainda que, no Fiscobras 2016, essa obra passou por nova fiscalização autuada no TC Processo 009.221/2016-6.
HISTÓRICO
O projeto de implantação da Linha Leste do Metrô de Fortaleza propõe promover a mobilidade no município cearense, aumentando a acessibilidade da população, com geração de fluidez no trânsito e diminuição dos pontos de engarrafamento em regiões críticas da cidade.
Esse projeto contemplava inicialmente as obras civis de implantação de 12,5 km de sistema metroviário, sendo 11,1 km de trecho subterrâneo, 0,6 km de trecho de transição e mais 0,8 km de trecho em superfície.
O processo licitatório teve disputas e impugnações, haja vista que vários licitantes apresentaram recursos administrativos e judiciais. O Consórcio Cetenco-Acciona sagrou-se vencedor do certame. Assim, foi firmado o Contrato 018/SEINFRA/2013, assinado em 11/10/2013, entre a Secretaria da Infraestrutura do Estado do Ceará (Seinfra/CE) e o Consórcio, com o prazo de cinco anos para a execução das obras.
O Termo de Compromisso 0409099-31/2013/Ministério das Cidades/Caixa (peça 44, p. 9) , foi assinado somente em 22/11/2013, aproximadamente sete meses depois da publicação do edital de licitação e mais de um mês após a celebração do contrato. A licitação, portanto, foi realizada previamente à celebração do termo de compromisso, sem que houvesse ainda a conclusão das análises técnicas por parte da Mandatária da União (a Caixa Econômica Federal) (peça 47, p. 2-3) .
Ademais, o Governo do Estado do Ceará adquiriu quatro tuneladoras, com recursos estaduais, no valor de R$ 128,22 milhões, mediante licitação ocorrida em junho de 2012 (peça 38, p. 7) .
Nesse contexto, foi realizada auditoria entre o período de 24/4/2015 e 5/6/2015 e os principais achados da equipe foram:
 ausência ou inadequação de providências para retomar a obra paralisada; e
 orçamento do edital inadequado.
Com relação ao primeiro achado, cabe destacar os seguintes apontamentos, registrados pela equipe de auditoria, acerca da paralisação do empreendimento (peça 38, p. 8-11) :
 diminuição do ritmo da execução das obras a partir da 10ª medição, em 19/9/2014, sem justificativa plausível pelo consórcio executor;
 suspensão do fluxo de pagamentos por parte da Seinfra/CE para averiguar eventuais ocorrências, assim como para se resguardar de novos prejuízos às obras devido à lentidão de sua execução;
 paralisação dos serviços em 5/3/2015, na 16ª medição;
 atraso no cronograma físico-financeiro, executado em 2%, enquanto deveria corresponder a 31,83%;
 aplicação de penalidade de multa pela Seinfra/CE ao consórcio, por inadimplemento contratual, nos valores de R$ 165.967,64 e R$ 3.947.720,86;
 solicitação de rescisão contratual feita pela Cetenco Engenharia S.A, empresa líder do consórcio executor;
 manifestação da empresa Acciona Infraestructuras S.A. pelo não reconhecimento do pedido de rescisão da sua parceira e solicitação da continuidade do contrato;
 falta de liberação dos recursos provenientes da Caixa Econômica Federal – Caixa por pendências documentais necessárias à Autorização de Início da Obra (AIO) : (i) projetos, (ii) plano de trabalho e (iii) termo de compromisso;
 extensão do prazo pela Caixa para apresentação da documentação, uma vez que alguns projetos são elaborados pelo consórcio executor;
 substituição dos gestores envolvidos no projeto para atualização do Plano de Trabalho, a pedido do antigo Ministério das Cidades;
 solicitação do repasse de recursos em duas etapas: (i) a primeira inclui as obras do emboque das tuneladoras, (ii) e a segunda, as obras das estações Chico da Silva, Colégio Militar, Papicu e Tirol, além das obras civis relacionadas à construção de via metroviária no trecho entre a Estação Tirol e a Estação Papicu;
 encaminhamento de todos os documentos relativos à primeira etapa à Caixa, a qual enviou ao Ministério das Cidades para análise e homologação do SPA (Síntese do Projeto Aprovado) ; e
 demora na aprovação pela Caixa, pelo contrato apresentar cláusula suspensiva total, ou seja, os recursos referentes a primeira etapa somente serão liberados após a aprovação da segunda etapa, que depende do Ministério (SPA homologado) .
No tocante ao segundo achado, foram apontadas falhas de baixa materialidade no orçamento do edital e deficiência nos controles internos do órgão público que licitou a obra sem detectar falhas facilmente identificáveis (peça 38, p. 12-16) .
Registra-se que não houve desembolso de recursos do OGU, nem do BNDES, até o momento da visita da equipe de auditoria ao empreendimento, em virtude de a Caixa Econômica Federal não ter emitido a Autorização de Início de Obra (AIO) .
Contudo, acessando o sítio eletrônico da Caixa referente ao acompanhamento de obras (https://webp.caixa.gov.br/urbanizacao/susao/pag/detalhe_contrato_occ.asp) , em 12/6/2019, identificou-se que foram destinados R$ 21.559.945,08 ao empreendimento, apesar desse valor estar bloqueado em conta e da situação da obra estar como paralisada.
Assim, em função da determinação contida no Acórdão 2426/2015-TCU-Plenário, Ministro Benjamin Zymler, foi realizada a apuração dos responsáveis pela paralisação da execução contratual, à peça 47. Na ocasião, concluiu-se que:
‘30. Verificou-se, a partir dos documentos analisados que os motivos determinantes da paralisação das obras advieram dos atos praticados pelos gestores do Estado do Ceará, que licitaram e contrataram a execução das obras antes de terem assinado o termo de compromisso junto à Caixa Econômica Federal, ademais, aprovaram licitação pretérita sem parecer conclusivo, ou outro instrumento congênere, o que afronta o Acórdão 2.099/2011-P.’
Com efeito, propôs-se a realização de audiência dos Senhores (peça 47, p. 5) : (i)  Francisco Adail de Carvalho Fontenele (ex-Secretário da Infraestrutura do Estado do Ceará) e (ii)  José André Pierre Pessoa (ex-Coordenador de Transportes e Obras da Secretaria de Infraestrutura do Estado do Ceará) , pelos seguintes motivos:
‘a.1) ter assinado, em 16/4/2013, o edital de licitação das obras da Linha Leste do Metrô de Fortaleza, publicado em 18/4/2013, sem a prévia análise técnica de engenharia pela Caixa Econômica Federal e também sem a prévia pactuação do respectivo termo de compromisso, assinado em 22/11/2013, não assegurando a liberação dos recursos federais para a obra, o que propiciou o início das obras sem garantia de recursos financeiros suficientes ou de fluxo financeiro regular para seu andamento e acarretando, ao final, na sua paralisação, contrariando o disposto nos subitens 9.1.2, 9.1.3 e 9.1.4 do Acórdão 2099/2011-TCU-Plenário; 
a.2) ter aprovado licitação pretérita sem atender aos critérios da Lei 8.666/1993 e sem que houvesse parecer conclusivo dos órgãos federais acerca de sua utilização, ou outro instrumento congênere, que pudesse garantir o cumprimento dos dispositivos contidos na Lei 8.666/1993, na respectiva Lei de Diretrizes Orçamentárias e nos demais dispositivos que regem a aplicação dos recursos públicos federais, além de garantir a verificação da conveniência e oportunidade do ato, o que propiciou o início das obras sem garantia de recursos financeiros suficientes ou de fluxo financeiro regular para seu andamento e acarretando, ao final, na sua paralisação, contrariando o disposto no subitem 9.1.3 do Acórdão 2099/2011-TCU-Plenário;’
A proposta foi acolhida pelo Relator, Ministro Marcos Bemquerer Costa, conforme despacho acostado à peça 50. As comunicações foram enviadas aos senhores Francisco Adail de Carvalho Fontenele e José André Pierre Pessoa, conforme ofícios constantes das peças 52 e 51. Eles tiveram ciência nas datas de 19/10/2016 e 21/10/2016, respectivamente (peças 53 e 54) . As respostas às audiências determinadas pelo Relator constam das peças 55 a 59.
Convém comentar que esse empreendimento foi objeto de nova fiscalização por esta Corte de Contas autuada sob o TC Processo 009.221/2016-6 no âmbito do Fiscobras 2016. 
Por ocasião dessa nova auditoria foi constatado que estavam sendo pleiteados ajustes ao termo de compromisso e ao contrato do BNDES para segmentar a aplicação dos recursos por trecho: (i) o trecho Chico da Silva-Papicu (trecho inicial da obra a ser executado com tuneladora) passaria a utilizar recursos oriundos do financiamento do BNDES; e (ii) os trechos Papicu-Edson Queiróz (final da obra a ser executado com tuneladora) e Tirol-Chico da Silva (trecho precedente aos túneis a ser executado por meio de vala a céu aberto) passariam a utilizar recursos oriundos do OGU viabilizados no termo de compromisso. Nessa nova proposta, a utilização dos recursos do OGU ocorreria somente a partir do ano de 2018, enquanto os recursos do BNDES teriam utilização imediata (peça 85, p. 9 e 11, do TC Processo 009.221/2016-6) .
Nesse processo de 2016, a equipe de auditoria pode aprofundar as análises e evidenciações acerca dos indícios de irregularidade (peça 85, p. 19-26, do TC Processo 009.221/2016-6) . De acordo com a equipe em seu relatório, a licitação não atendeu aos critérios da Lei 8.666/1993, devido a: (i) vícios do projeto básico (peça 85, p. 38-48, do TC Processo 009.221/2016-6) ; (ii) problemas no edital de licitação, (o qual não trouxe, em seu bojo, a integralidade das composições de preços unitários do orçamento-base, o que afronta a Súmula TCU 258/2010) ; e (iii) ausência de garantia de recursos financeiros suficientes para custear o empreendimento.
O caso foi objeto de julgamento pelo Plenário do TCU, tendo sido prolatado o Acórdão 2130/2016-TCU-Plenário, de relatoria do Ministro Marcos Bemquerer, o qual determinou a realização de oitivas, além de ter julgado representação formulada pela empresa Cetenco Engenharia S/A (constante do TC Processo 031.394/2015-9 e apensada àquele processo) .
No tocante à situação específica da licitação pretérita (realizada antes da assinatura do termo de compromisso com a União) , esta Corte de Contas reconheceu que houve a recepção indevida desse certame, havendo determinado a realização de oitivas a respeito da matéria.
Registra-se, por fim, que o processo de 2016 ainda não foi deliberado no mérito.
Em 2018, foi lançada nova concorrência pública para a continuidade das obras da Linha Leste do Metrô de Fortaleza, a qual foi avaliada pelo Tribunal por meio dos seguintes processos: TC Processo 008.613/2018-4, TC Processo 014.957/2018-3 e TC Processo 023.784/2018-0. Inicialmente foi suspensa cautelarmente a licitação, devido a possíveis restrições indevidas à competitividade (Acórdão 1746/2018-TCU-Plenário, de relatoria do Ministro Walton Alencar Rodrigues) . Porém após oitivas da Secretaria de Infraestrutura do Estado do Ceará (Seinfra-CE) e do Consórcio FTS Linha Leste foi revogada a suspensão por meio do Acórdão 2505/2018-TCU-Plenário, de relatoria do Ministro Walton Alencar Rodrigues. Segundo o relator:
‘A Secex/CE avaliou as respostas e concluiu, às peças 51 e 52, que as irregularidades apontadas nesta representação são improcedentes, não havendo elementos que caracterizem o direcionamento da Concorrência Pública 20180001/Seinfra/CCC, apesar do fato de uma única empresa ter participado do certame.
Atendo-se ao escopo destes autos, opinou pelo conhecimento desta representação, para no mérito, considerá-la improcedente.
Em consonância com a análise dos técnicos da Secex/CE, verifico que os elementos trazidos aos autos, após a expedição da medida acautelatória, foram capazes de infirmar os indícios de irregularidade trazidos à colação pela Representante, restando afastado, portanto, a questão da existência de direcionamento do certame.’
Registra-se que em 7/11/2018 foi assinada ordem de serviço para retomada das obras da Linha Leste do Metrô de Fortaleza, com previsão de conclusão em quatro anos, segundo informações no sítio eletrônico do Governo do Estado do Ceará (https://www.ceara.gov.br/2018/11/07/assinada-ordem-de-servico-para-obras-da-linha-leste-do-metro-de-fortaleza/, acessado em 23/1/2019) .
Convém comentar que, em conversa com gestores da Gerência de Estruturação de Projetos da Secretaria Nacional de Transportes e Mobilidade Urbana do Ministério do Desenvolvimento Regional (MDR) (em 24/1/2019) , foi informado que há algum tempo foi formado Grupo de Trabalho com membros da Seinfra-CE, do Metrofor, do MDR, da Caixa, do BNDES e do Banco Mundial para elaborar solução para a retomada e continuidade do Projeto Linha Leste.
Assim o empreendimento passou por ajustes e diminuição do seu escopo, passando de 12,5 km para 7,3 km e redução de 8 para 5 estações.
Esclareceu-se que as obras foram retomadas com recursos do Estado para finalização do shaft da tuneladora e que a parte a ser custeada com o OGU, por meio do Termo de Compromisso, será dividida em três etapas: túnel, sistemas e material rodante. O túnel e os sistemas, contemplados nessa nova licitação ocorrida em 2018, já tiveram seus projetos básicos analisados pela Caixa e respectiva homologação da SPA (Síntese de Projeto Aprovado) ; bem como emissão da AIO (Autorização de Início da Obra) por parte do Ministério do Desenvolvimento Regional.
Com relação à aquisição de material rodante, ela se apresenta como cláusula suspensiva com prazo para atendimento até 30/6/2019. Porém foi ressaltado que essa cláusula não é impeditiva para a execução financeira das demais etapas já aprovadas.
EXAME TÉCNICO
I. Resumo dos argumentos do Sr. Francisco Adail de Carvalho Fontenele (peça 56) 
O Sr. Francisco Adail de Carvalho Fontenele (ex-Secretário da Infraestrutura do Estado do Ceará) apresentou suas razões de justificativa em 4/11/2016 (peça 56) , conforme pontos destacados a seguir.
Ele afirmou que o fato de a assinatura do edital da Concorrência Pública 20130004/Seinfra/CCC ter ocorrido sem a prévia análise técnica de engenharia pela Caixa Econômica Federal não teve qualquer implicação de responsabilidade quanto à paralisação da obra civil (peça 56, p. 11) .
Destacou que o maior impacto no fluxo financeiro teria sido em razão da morosidade da contratada na execução da obra, em grande parte pela ausência de elaboração do projeto executivo pelo consórcio. Assim, a obra, que deveria estar com avanço físico de 31,83%, teria sido paralisada com o seu andamento em apenas 2% (peça 56, p. 11 e 13) .
No que tange à ausência de garantia de recursos financeiros suficientes para custear a obra em decorrência de não ter havido previamente a pactuação do respectivo termo de compromisso, o Sr. Francisco alega ter atendido à legislação, conforme disposto no art. 7°, §2°, inciso III da Lei 8.666/1993, uma vez que teria havido previsão de recursos orçamentários que assegurariam o pagamento das obrigações decorrentes das obras (peça 56, p. 5-6) .
O aludido responsável ainda reforçou a questão com o argumento de que a Lei 8.666/1993 não exige a disponibilidade financeira, mas apenas previsão orçamentária dos recursos, e que o Orçamento do Estado do Ceará e o da União teriam abarcado em suas leis orçamentárias (Lei Orçamentária Anual – LOA e Plano Plurianual – PPA) o empreendimento da Linha Leste Metrô de Fortaleza (peça 56, p. 6-7, 24, 25, 28, 30-34) .
Nesse sentido, o edital da concorrência, em sua Cláusula Segunda, teria contemplado a fonte dos recursos: ‘2.1. O objeto desta Concorrência Pública Nacional será pago com recursos orçamentários oriundos do OGU, Financiamento da Caixa Econômica Federal e Tesouro do Estado, no valor estimado de R$ 2.496.326.861,69 (dois bilhões, quatrocentos e noventa e seis milhões, trezentos e vinte e seis mil, oitocentos e sessenta e um reais e sessenta e nove centavos) , com a classificação funcional: 08100001.26.783.003.19858.01.449051.01.0 e IG 775349.’ (peça 56, p. 7) .
Com esse cenário, o Estado do Ceará alocou os recursos no início da obra, devidamente previstos no PPA 2012/2015 – Lei 15.109, de 2/1/2012 (peça 56, p. 7) .
Além disso, o Sr. Francisco informou que o antigo Ministério das Cidades selecionou o empreendimento da Linha Leste do Metrô de Fortaleza para ser apoiado com os recursos do PAC Mobilidade Urbana Grandes Cidades, inserido na segunda etapa do Programa de Aceleração do Crescimento – PAC 2, conforme Portaria 185, de 24/4/2012; bem como foi incluído no Orçamento da União em 2013, assim como nos exercícios subsequentes, uma vez que a execução das obras ultrapassaria um exercício financeiro, sob a funcional programática 15.453.2048.l0SS.0001 – Apoio a Sistemas de Transporte Coletivo Urbano (peça 56, p. 8 e 13) . 
Ele afirmou que a licitação teria ocorrido bem depois da seleção pelo referido ministério, tendo sido adotadas todas as cautelas legais (peça 56, p. 9-10) . 
O Sr. Francisco [Adail de Carvalho Fontenele] ainda destacou no ‘Quadro 01 – Breve Histórico’ os principais eventos, os respectivos documentos relacionados e as datas em que foram assinados, conforme reproduzido a seguir (peça 56, p. 10) :
Quadro 01 – Breve Histórico
	Evento
	Documento Relacionado
	Data Assinatura

	Seleção do empreendimento pelo Ministério das Cidades
	Portaria 185 do Ministério das Cidades
	24/4/2012

	Início da Concorrência Pública Nacional 20130004/SEINFRA/CCC
	Ata do Certame
	16/4/2013

	Encerramento da Concorrência Pública Nacional 20130004/SEINFRA/CCC
	Ata do Certame
	7/10/2013

	Assinatura do Contrato
	Contrato 018/Seinfra/2013
	11/10/2013

	Assinatura do Termo de Compromisso
	Termo de Compromisso 0409099-31/2013
	22/11/2013

	Ordem de Serviço Contrato 018/Seinfra/2013
	Ordem de Serviço
	22/11/2013

Com base nesse quadro, ele alegou que o Contrato 018/Seinfra/2013 só foi iniciado após a efetiva previsão orçamentária estadual e federal, assim como, apenas começou a ser executado após a efetiva assinatura do Termo de Compromisso 0409099-31/2013/Ministério das Cidades/Caixa (peça 56, p. 10-11) .
Ressaltou que teria agido de boa-fé, considerando o critério do homem médio e busca do pleno atendimento do interesse público, sem existir irregularidade na realização da supracitada concorrência (peça 56, p. 10 e 21) .
Outro ponto ressaltado pelo responsável se refere ao voto do Relator, Ministro Marcos Bemquerer, no bojo do Acórdão 2681/2016-TCU-Plenário, conforme transcrito a seguir (peça 56, p.14) : 
‘25. Ademais, as premissas questionadas, ainda que estivessem de acordo com o embargante, não seriam suficientes para alterar a decisão recorrida. A questão relacionada à reponsabilidade pela suspensão dos pagamentos, que percebo haver relação com a ilegalidade apontada na representação concernente à ‘ausência de recursos para a execução da obra’, foi afastada, por não se ter verificado o descumprimento do art. 7º, § 2º, inciso III, da Lei 8.666/1993.’
Com relação à utilização de licitação pretérita sem prévia análise conclusiva dos órgãos federais, o Secretário da Seinfra alegou que a Portaria 164, de 12/4/2013, permite essa prática, conforme item 2 do anexo 3 do Manual de Instruções para Contratação e Execução dos Programas e Ações do então Ministério das Cidades (peça 56, p. 15-16) .
O Sr. Francisco [Adail de Carvalho Fontenele] também destacou que este tema teve a manifestação do Ministério das Cidades na peça 56, p. 17 (em referência ao processo TC Processo 009.221/2016-6, constante da peça 113 (p. 3-4) :
‘b) justificativas para recepção da licitação pretérita, que não atendia aos ditames do Acórdão 2099/2011-TCU-Plenário, que poderá resultar na anulação da autorização de início de objeto dada pela Caixa;
De acordo com o MICE, a aceitação de licitação pretérita é permitida desde que sejam observadas as condições lá previstas, determinadas pelo Acórdão 2099/2011-TCU-Plenário. Este relatório adverte para a necessidade de preceder criteriosa análise para aceitação de licitações realizadas anteriormente à celebração do Termo de Compromisso, porém não veta o aproveitamento [delas].’
O Sr. [Francisco Adail de Carvalho] Fontenele ressaltou que a Mandatária da União, a Caixa, realizou a verificação do cumprimento de todos os requisitos, assim como aceitou o processo licitatório para a emissão da AIO (peça 56, p. 17-20) .
Reforçou que o atraso das obras foi proveniente da demora na elaboração do projeto executivo pelo contratado, considerando que a Seinfra/CE só teria recebido, até a data da fiscalização, finalizada em 5/6/2015, os projetos executivos de quatro estações e do shaft da tuneladora (peça 56, p. 21 em referência ao TC Processo 009.221/2016-6, peça 25, p. 12-14) .
Frisou também que a Secretaria da Infraestrutura cumpriu todas as condições impostas, o que teria possibilitado a realização do certame antes da efetiva assinatura do Termo de Compromisso, bem como a emissão da Autorização de Início de Obra – AIO (peça 56, p. 21) .
Ressaltou que as falhas suscitadas têm natureza meramente formal sem grave lesão ou prejuízo ao erário, ensejando apenas recomendações de aprimoramento em processos similares para o Estado do Ceará (peça 56, p. 21) .
Por fim, o Sr. Francisco Adail de Carvalho Fontenele solicitou o arquivamento do presente processo, em relação à sua pessoa (peça 56, p. 22) .
II. Resumo dos argumentos do Sr. José André Pierre Pessoa (peça 59) 
O Sr. José André Pierre Pessoa (ex-Coordenador de Transportes e Obras da Secretaria de Infraestrutura do Estado do Ceará) apresentou suas razões de justificativa em 9/11/2016 (peça 59) , ratificando os mesmos pontos destacados pelo Sr. Francisco Adail de Carvalho Fontenele na peça 56.
E ao final, o Sr. José André Pierre Pessoa também solicitou o arquivamento do presente processo, em relação à sua pessoa (peça 59, p. 28) .
III. Informações relevantes do processo do Ministério das Cidades (SEI 80000.026243/2013-30) (peça 60) 
Em 12/11/2013, aproximadamente um mês após a assinatura do Contrato 018/SEINFRA/2013, a gerência regional da Caixa no Ceará informou sobre a necessidade de contratação da operação com cláusula suspensiva total (peça 60, p. 1) .
Registre-se que por serem as cláusulas suspensivas condicionantes da eficácia dos ajustes pactuados, enquanto não solucionadas todas as pendências que a ensejaram, o ente fica impossibilitado de iniciar a execução do objeto do termo de compromisso. 
Em 15/5/2014, considerando a complexidade da operação e a elevada quantidade de pendências relativas à análise do projeto, a gerência regional da Caixa no Ceará informou que seriam necessários mais 15 meses, a contar de 22/3/2014, para atendimento da condição suspensiva. Em seguida, em 19/8/2014, a Portaria MCidades 496 concedeu novo prazo de 450 dias para atendimento das exigências previstas em cláusula suspensiva (peça 60, p. 3-4) .
Em 15/5/2015, foi homologada a Síntese de Projeto Aprovado – SPA da 1ª Etapa (execução do emboque junto à Estação Chico da Silva no Centro de Fortaleza com o objetivo de descer as tuneladoras para escavação dos túneis subterrâneos do Metrô) , no valor de repasse de R$ 31.420.674,97 (peça 60, p. 5-6) .
Dessa forma, o Termo de Compromisso passou do status de cláusula suspensiva total para cláusula suspensiva parcial, considerando que ainda estava pendente a aprovação dos projetos, regularidade de área e licenciamento ambiental da 2ª Etapa do empreendimento, cujo valor de repasse era da ordem de aproximadamente R$ 970 milhões (peça 60, p. 5-7) .
Fonte: Nota técnica 076/2015/DeMOB/SeMOB/MCIDADES, de 30/6/2015 (peça 60, p. 9) .
Neste contexto, relevante ressaltar que, em 15/5/2015, o Secretário de Infraestrutura do Estado do Ceará solicitou à Caixa prorrogação por mais 540 dias do prazo para atendimento à cláusula suspensiva da 2ª etapa, visto que esta venceu em 15/6/2015. Novamente, em 30/11/2016, foi solicitada prorrogação de prazo, concedida para o final de 2017. Por fim, o Despacho 1.584/2017 da Secretaria Executiva do MCidades prorrogou esse prazo para 30/12/2018 (peça 60, p. 7-8, 15-16) . 
Além disso, foi realizada reprogramação dos valores do empreendimento:
Quadro 02 – Fonte Orçamento  (peça 60, p. 20) 
	Fonte
	Valor de repasse ou empréstimo
	Contrapartida financeira
	Valor de investimento

	OGU
	673.000.0000,00
	0,00
	673.000.000,00

	FIN (BNDES) 
	1.000.000.000,00
	444.611.357,93
	1.444.611.357,93

	TOTAL
	1.673.000.000,00
	444.611.357,93
	2.117.611.357,93

Em seguida, houve uma inversão dos objetos dos instrumentos de repasse: o trecho prioritário, que faz a integração com o sistema existente (Chico da Silva - Papicu) , passa a ser objeto do contrato de financiamento e os recursos OGU serão destinados aos trechos Tirol - Chico da Silva (de superfície) e o prolongamento da linha subterrânea, a partir de Papicu até Edson de Queiroz (peça 60, p. 10-14) :
Assim, a funcionalidade do contrato de OGU ficou vinculada à execução do contrato de financiamento (incluída a contrapartida financeira) e não mais à contrapartida física do Governo do Estado (não quantificada monetariamente) . Essa condicionante foi indicada no Termo de Habilitação emitido pela SEMOB-MCidades e encaminhada ao BNDES. Dessa maneira, a etapa 1 com SPA homologada não compõe mais a meta do Termo de Compromisso, uma vez que será realizada com o orçamento do próprio Governo do Ceará (peça 60, p. 20) .
Frisa-se que o trecho 1 teve redução de 8 para 5 estações, bem como diminuição da quantidade de trens e retirada da etapa ‘emboque Chico da Silva’ (peça 60, p. 20) , além da redução da extensão do sistema metroviário de 12,5 km para 7,3 km.
E é no contexto da citada reprogramação que a Caixa tem demonstrado os valores repassados no sítio eletrônico https://webp.caixa.gov.br/urbanizacao/susao/pag/detalhe_contrato_ occ.asp, acessado em 12/6/2019:
Destaca-se que os recursos foram solicitados e liberados, mas não foram desbloqueados, uma vez que não foi comprovada a eficácia para viabilizar o 1° desembolso do contrato de financiamento (peça 60, p. 12) .
IV. Análise dos argumentos dos Senhores Francisco Adail de Carvalho Fontenele e José André Pierre Pessoa
Tendo em vista que a atuação desta Corte de Contas fundamenta-se no princípio da verdade material, a fim de apurar a responsabilidade dos Senhores Francisco Adail de Carvalho Fontenele e José André Pierre Pessoa sobre as irregularidades em tela, serão consideradas suas justificativas autuadas no presente processo e as evidências coletadas em decorrência da fiscalização de 2016, as quais encontram-se acostadas às peças do TC Processo 009.221/2016-6, bem como, e especialmente, informações relevantes do processo do Ministério das Cidades (SEI 80000.026243/2013-30) , trazidas nesta instrução.
As razões de justificativa dos Senhores Francisco Adail de Carvalho Fontenele e José André Pierre Pessoa buscaram demonstrar que as obras foram iniciadas com as devidas garantias de recursos e que a licitação prévia à assinatura do termo de compromisso não impactou na paralisação das obras. 
Alegaram que, para um gestor, considerando o critério do homem médio, a existência de dotação orçamentária seria a legítima presunção de existência de recursos financeiros suficientes para os pagamentos futuros (peça 59, p. 12) .
Os responsáveis afirmaram que os valores estavam resguardados no Orçamento da União (LOA e PPA) sob a funcional programática 15.453.2048.l0SS.0001 – Apoio a Sistemas de Transporte Coletivo Urbano – Nacional. Convém notar, conforme já assinalado em diversos processos de auditorias de obras de mobilidade urbana no TCU (TC Processo 019.151/2015-2, TC Processo 030.336/2010-4) , que essa funcional programática é genérica, do tipo ‘guarda-chuva’, abarcando inúmeras ações e empreendimentos, o que impede que se considere que os recursos estavam devidamente assegurados. Em outras palavras, não havia previsão de uma ação orçamentária específica para a obra.
Além disso, o Acórdão 2099/2011-TCU-Plenário, de relatoria do Ministro Marcos Bemquerer, esclarece que o ente federado que irá receber aportes de recursos federais somente pode considerar que esses valores estão devidamente assegurados após a celebração do instrumento de repasse, seja o convênio, contrato de repasse ou termo de compromisso. No presente caso, a licitação foi publicada em 16/4/2013 e o contrato assinado em 11/10/2013. Ocorre que a assinatura do termo de compromisso só ocorreu após esses atos, em 22/11/2013.
‘9.1.4. não se admite a efetivação de contratações antes da pactuação do respectivo termo de compromisso e/ou contrato de repasse, com base apenas em normativos do Ministério das Cidades que venham a fazer menção à previsão de liberação de recursos federais para implementação de um empreendimento;
9.1.5. a garantia de transferência de recursos nas obras executadas no âmbito do PAC somente ocorre com a pactuação de termo de compromisso, bem como só se pode contar com o repasse das verbas federais após ter sido firmado o respectivo contrato de repasse;’
 (Acórdão 2099/2011-TCU-Plenário, Relator Marcos Bemquerer) .
Assim os recursos orçamentários não estão garantidos apenas com a descrição das rubricas no edital de licitação e pela obra ter sido selecionada para ser apoiada com os recursos do PAC Mobilidade Urbana Grandes Cidades. Nesses termos, a atuação dos gestores não seguiu os ditames do art. 7º, § 2º, inciso III da Lei 8.666/1993: 
‘§ 2º As obras e os serviços somente poderão ser licitados quando:
 (...) 
III – houver previsão de recursos orçamentários que assegurem o pagamento das obrigações decorrentes de obras ou serviços a serem executados no exercício financeiro em curso, de acordo com o respectivo cronograma;’
Além disso, os gestores argumentam que a paralisação das obras teria ocorrido por culpa do consórcio contratado, devido a sua morosidade na execução, em grande parte pela ausência de elaboração do projeto executivo pelo consórcio.
No entanto, conforme informado no relatório de auditoria à peça 85 do TC Processo 009.221/2016-6, o projeto básico e o orçamento que embasaram o certame possuíam diversas deficiências, o que certamente implicou em dificuldades para a elaboração do projeto executivo.
Segundo registrado no relatório, o projeto básico das obras civis da Linha Leste do Metrô de Fortaleza/CE previu a possibilidade de alteração de traçado nos trechos entre as estações Leonardo Mota e Papicu e entre HGF e Bárbara de Alencar, bem como da localização das estações HGF e Cidade 2000. Essa evidência indica que a Seinfra/CE elaborou um projeto que não foi suficientemente preciso para caracterizar os serviços do trecho em questão.
Além disso, foi constatado que: a) não foram identificados os locais de origem (casos de empréstimos) e de destino dos materiais de escavação (bota-fora) ; b) não foram apresentados os projetos com o dimensionamento dos anéis pré-moldados armados para os túneis; c) havia duplicidade de quantitativos orçados para os anéis pré-moldados de concreto armado; e d) não foi indicada no projeto básico, nem esclarecida aos licitantes, a localização exata para a instalação do canteiro de obras.
Todas essas imprecisões provavelmente resultaram em contendas e atrasos na fase de elaboração dos projetos executivos.
Quanto à utilização de licitação pretérita sem a prévia análise conclusiva dos órgãos federais, o ex-Secretário da Infraestrutura e o ex-Coordenador de Transportes e Obras da Seinfra buscaram demonstrar o cumprimento do Acórdão 2099/2011-TCU-Plenário no âmbito da Auditoria do Fiscobras 2016, TC Processo 009.221/2016-6, valendo-se dos argumentos apresentados na oitiva pelo Ministério das Cidades e pela Caixa Econômica Federal.
O Ministério alegou que houve a análise no âmbito da Mandatária, a Caixa, nos termos vigentes à época, uma vez que ‘A Mandatária da União, após verificação do cumprimento de todos os requisitos, assim como do aceite do processo licitatório, providenciava a emissão da AIO, da qual o Ministério era informado posteriormente.’ (processo TC Processo 009.221/2016-6, peça 113, p. 3-4) .
A Caixa, por sua vez, alegou (TC Processo 009.221/2016-6, peça 114, p. 2) que seguiu o Manual Normativo SA 098 que disciplina o aproveitamento de licitações pretéritas, inclusive com a declaração do Tribunal de Contas do Estado do Ceará sobre a inexistência de processos questionando o certame e do Governo do Estado do Ceará (TC Processo 009.221/2016-6, peça 114, p. 8 e 9, respectivamente) , bem como atualização dos preços, em consonância com o Acórdão 1296/2015-TCU-Plenário, de relatoria do Ministro José Mucio Monteiro.
Entretanto, cabe destacar que a equipe de auditoria anota em seu relatório constante da peça 85 do TC Processo 009.221/2016-6 não ter havido parecer conclusivo por parte do Ministério das Cidades para atestar a regularidade da recepção da licitação pretérita, conforme exige o Acórdão 2099/2011-TCU-Plenário, em conjunto com o Acórdão 2063/2012-TCU-Plenário e seu voto.
Vale esclarecer que a licitação pretérita (aquela realizada antes da assinatura do termo de compromisso) é possível, desde que sejam seguidas as condições constantes do Acórdão 2099/2011-TCU-Plenário e dos normativos legais (como o Manual de Instruções para Contratação e Execução dos Programas e Ações do Ministério das Cidades, bem como do Manual Normativo SA 098 da Caixa Econômica Federal) . Porém não se percebe, no caso em comento, o atendimento a esses requisitos. 
Como demonstrado no tópico III, foram realizadas inúmeras prorrogações em decorrência da elevada quantidade de pendências relativas à análise do projeto, motivo de cláusulas suspensivas (peça 60) que só puderam ser superadas após a realização de novos projetos e licitação, conforme mencionado no histórico dessa instrução.
Ademais, de acordo com a equipe em seu relatório (peça 85, p. 38-48, do TC Processo 009.221/2016-6) , a licitação também não atendeu aos critérios da Lei 8.666/1993, devido a: (i)  vícios do projeto básico; (ii) problemas no edital de licitação, (o qual não trouxe, em seu bojo, a integralidade das composições de preços unitários do orçamento-base, o que afronta a Súmula TCU 258/2010) ; e (iii) ausência de garantia de recursos financeiros suficientes para custear o empreendimento.
Apesar disso, a aceitação de licitação pretérita, nos termos do item 9.1.3 do Acórdão 2099/2011-TCU-Plenário, é ato que se dá no âmbito no governo federal, com a atuação do Ministério e da Caixa. Assim, sua aceitação, por si só, não pode ser considerada ato irregular praticado pelos gestores municipais. 
Não obstante, os problemas aqui verificados indicam que a causa inicial, originadora da paralisação das obras, foi a assinatura de um termo de compromisso sem possibilidade de cumprimento. Isto porque era de conhecimento do ex-Secretário da Infraestrutura do Estado do Ceará e do ex-Coordenador de Transportes e Obras da Secretaria de Infraestrutura do Estado do Ceará a necessidade de um projeto adequado para que o instrumento de repasse fosse viabilizado. No entanto, os vícios do projeto foram relevantes que perduram até os dias atuais.
Vale relembrar que este contrato foi firmado com cláusula suspensiva total, passando para suspensiva parcial após a homologação da Síntese de Projeto Aprovado – SPA da 1ª Etapa, em 15/5/2015 (execução do emboque junto à Estação Chico da Silva no Centro de Fortaleza com o objetivo de descer as tuneladoras para escavação dos túneis subterrâneos do Metrô) , no valor de repasse de R$ 31.420.674,97 (peça 60, p. 5-6) . Porém ainda restaram pendentes de homologação a maior parte do empreendimento, cujo valor de repasse era aproximadamente R$ 970 milhões.
Dessa forma, mesmo que as empresas consorciadas não tivessem se desentendido e quisessem cumprir o cronograma físico-financeiro, não seria possível a continuidade da obra, uma vez que não foram atendidas as condições das cláusulas suspensivas, que viabilizariam a execução do termo de compromisso, essencial para que a obra não fosse paralisada.
Percebe-se, ao fim, que não foi realizado um adequado planejamento para a execução do empreendimento, contemplando todas as fases e a integralidade dos recursos financeiros necessários. O projeto básico e o seu respectivo orçamento devem conter adequado nível de abrangência e de completude e devem obter a devida aprovação do órgão competente na esfera federal, em regra, anteriormente à realização da licitação (2.099/2011-TCU-Plenário) .
Desse modo, verifica-se que a conduta dos agentes públicos ensejou a celebração do Termo de Compromisso sem eficácia, que, por sua vez, ensejou a falta de recursos.
Além disso, não foram detectados eventuais atenuantes de culpabilidade, já que era esperado que os responsáveis adotassem conduta diversa. Eles deveriam ter agido de forma diligente e ter autorizado a publicação do edital de licitação sem vícios no projeto básico e no seu respectivo orçamento; bem como ter assinado um Termo de Compromisso com possibilidade de cumprimento, que assegurasse os recursos financeiros para obra.
Dessa maneira, entende-se razoável propor a responsabilização dos agentes envolvidos, aplicando-lhes a multa, com base no art. 58, inciso II, da Lei 8.443/1992.
CONCLUSÃO
As obras de implantação da Linha Leste do Metrô de Fortaleza foram iniciadas no final de 2013 e paralisadas em março de 2015.
O valor inicial total orçado para este empreendimento perfaz R$ 2.259.223.588,10, sendo composto de R$ 1.000.000.000,00 de recursos da União provenientes do Orçamento Geral da União – OGU, R$ 1.000.000.000,00 de financiamento do Banco Nacional do Desenvolvimento – BNDES e R$ 259.223.588,10 de contrapartida do Governo do Estado do Ceará.
O Consórcio Cetenco-Acciona sagrou-se vencedor no processo de licitação e firmou contrato com o Estado do Ceará para executar a obra em cinco anos. No entanto, este empreendimento foi paralisado por diversos motivos.
Assim, em face da paralisação das obras e das providências insuficientes para sua retomada, foi proposta a realização de audiência dos Srs. Francisco Adail de Carvalho Fontenele (ex-Secretário Estadual de Infraestrutura do Ceará) e José André Pierre Pessoa (ex-Coordenador de Transportes e Obras da Secretaria de Infraestrutura do Governo do Estado do Ceará) , em razão de terem sido os responsáveis por aprovar a realização de licitação pretérita para a execução das obras antes da celebração do respectivo termo de compromisso junto ao antigo Ministério das Cidades e à Caixa Econômica Federal, sem que houvesse parecer conclusivo ou outro instrumento congênere que justificasse essa medida, em afronta ao Acórdão 2099/2011-TCU-Plenário, de Relatoria do Exmo. Sr. Ministro Marcos Bemquerer Costa (tópico IV) .
Vale ressaltar que a licitação pretérita em si não é impedimento para a assinatura do instrumento de repasse, no entanto ela requer cuidado maior ao atendimento dos requisitos requeridos.
Após a análise, verifica-se que o empreendimento teve falhas desde a licitação devido a: (i)  vícios do projeto básico; (ii) problemas no edital de licitação (o qual não trouxe, em seu bojo, a integralidade das composições de preços unitários do orçamento-base, o que afronta a Súmula TCU 258/2010) ; e (iii) ausência de garantia de recursos financeiros suficientes para custear o empreendimento.
O Termo de Compromisso foi firmado sem o atendimento aos requisitos, com cláusulas suspensivas que não conseguiram ser superadas, mesmo após várias prorrogações. Isto decorre da elevada quantidade de pendências relativas à análise dos projetos e à aprovação de regularidade de área e de licenciamento ambiental da 2ª Etapa do empreendimento, não sendo possível liberar os recursos até o cumprimento dessas questões. Para tanto, foi necessária readequação do seu escopo com novos projetos e licitação, gerando prejuízo social e administrativo da mobilidade urbana em Fortaleza.
Isso porque a contratação foi realizada sem observância aos requisitos de projeto, entre outros, gerando um Termo de Compromisso com uma eficácia comprometida. 
Corrobora a isso o fato do trecho 1 ter sido reduzido de 8 para 5 estações, bem como a diminuição da quantidade de trens e a retirada da etapa ‘emboque Chico da Silva’, com os consequentes ajustes nos investimentos do empreendimento.
Além disso, a funcionalidade do contrato de OGU passou a ser vinculada à execução do contrato de financiamento (incluída a contrapartida financeira) e não mais à contrapartida física do Governo do Estado (não quantificada monetariamente) . Assim, a etapa 1 com SPA homologada não compõe mais a meta do Termo de Compromisso, uma vez que será realizada com o orçamento do próprio Governo do Ceará (peça 60, p. 20) .
Desta forma, depreende-se que foi firmado um Termo de Compromisso sem possibilidade de cumprimento. Isto porque era de conhecimento do ex-Secretário da Infraestrutura do Estado do Ceará e do ex-Coordenador de Transportes e Obras da Secretaria de Infraestrutura do Estado do Ceará a necessidade de um projeto adequado para que o instrumento de repasse fosse viabilizado, ou seja, para que o instrumento de repasse tivesse eficácia. Ademais, não foram detectados eventuais atenuantes de culpabilidade, já que era esperado que os responsáveis adotassem conduta diversa.
Diante disso, em face da análise das audiências promovidas propõe-se rejeitar as razões de justificativa e aplicar multa aos Senhores (i) Francisco Adail de Carvalho Fontenele (ex-Secretário da Infraestrutura da Secretaria de Infraestrutura do Estado do Ceará) e (ii) José André Pierre Pessoa (ex-Coordenador de Transportes e Obras da Secretaria de Infraestrutura do Estado do Ceará) , com base no art. 58, inciso II, da Lei 8.443/1992.
Diante disso, em face da análise das audiências promovidas propõe-se rejeitar as razões de justificativa e aplicar multa aos senhores (i) Francisco Adail de Carvalho Fontenele (ex-Secretário da Infraestrutura da Secretaria de Infraestrutura do Estado do Ceará) e (ii) José André Pierre Pessoa (ex-Coordenador de Transportes e Obras da Secretaria de Infraestrutura do Estado do Ceará) , com base no art. 58, inciso II, da Lei 8.443/1992.
PROPOSTA DE ENCAMINHAMENTO
	Ante todo o exposto, submetemos os autos à consideração superior, propondo:
a) rejeitar as razões de justificativa apresentadas por (i) Francisco Adail de Carvalho Fontenele (Secretário da Infraestrutura da Secretaria de Infraestrutura do Governo do Estado do Ceará) e (ii) José André Pierre Pessoa (Coordenador de Transportes e Obras da Secretaria de Infraestrutura do Governo do Estado do Ceará) acerca dos motivos que ensejaram a paralisação das obras da Linha Leste do Metrô de Fortaleza/CE;
b) aplicar, individualmente, aos senhores (i) Francisco Adail de Carvalho Fontenele (CPF: XXX.781.513-XX) (Secretário da Infraestrutura da Secretaria de Infraestrutura do Governo do Estado do Ceará) e (ii) José André Pierre Pessoa (CPF: XXX.742.553-XX) (Coordenador de Transportes e Obras da Secretaria de Infraestrutura do Governo do Estado do Ceará) , a multa prevista no art. 58, inciso II, da Lei 8.443/1992 c/c o art. 268, inciso II, do Regimento Interno, fixando-lhe o prazo de 15 (quinze) dias, a contar da notificação, para comprovar, perante o Tribunal (art. 214, inciso III, alínea ‘a’, do Regimento Interno) , o recolhimento da dívida aos cofres do Tesouro Nacional, atualizada monetariamente desde a data do acórdão que vier a ser proferido até a do efetivo recolhimento, se for paga após o vencimento, na forma da legislação em vigor; em razão de terem assinado edital de licitação com diversos vícios no projeto básico e seu respectivo orçamento; bem como celebrado Termo de Compromisso sem eficácia, que ensejou a falta de recursos para o empreendimento e prejuízos sociais e administrativos;
c) apensar definitivamente os presentes autos ao TC Processo 009.221/2016-6, com fundamento no art. 36 da Resolução – TCU 259/2014.”
É o Relatório.

Rodrigo Numeriano Duborcq Dantas, OAB/PE 31.920; e Aline Saldanha de Lima Ferreira OAB/CE 12.575.

Não atuou.

AUDITORIA. FISCOBRAS 2015. IMPLANTAÇÃO DA LINHA leste DO METRÔ DE FORTALEZA. IRREGULARIDADES GRAVES. AUSêNCIA DE PROVIDÊNCIAS PARA RETOMAR A OBRA PARALISADA. INCONSISTÊNCIAS NO ORÇAMENTO. REALIZAÇÃO DE LICITAÇÃO SEM GARANTIA DOS RECURSOS FEDERAIS E COM INTENÇÃO DE APROVEITÁ-LA, POSTERIORMENTE, PELO TERMO DE COMPROMISSO. AUDIÊNCIAS. NÃO UTILIZAÇÃO DE RECURSOS FEDERAIS NO OBJETO DO CONTRATO DECORRENTE DO CERTAME CONDUZIDO ANTES DO INSTRUMENTO DE REPASSE. APENSAMENTO.

RELATÓRIO DE AUDITORIA (RA)

Secretaria de Fiscalização de Infraestrutura Urbana - SeinfraUrbana.

Trago a este Plenário o Relatório da Auditoria realizada, no âmbito do Fiscobras 2015, pela Secretaria de Fiscalização de Infraestrutura Urbana – SeinfraUrb, no período de 24/4 a 5/6/2015, no então Ministério das Cidades (atual Ministério do Desenvolvimento Regional) , na Caixa Econômica Federal – Caixa e na Secretaria de Infraestrutura do Estado do Ceará – Seinfra/CE, visando a verificar a conformidade das obras de implantação da Linha Leste do Metrô de Fortaleza/CE.
2.	Esta obra trará representativo impacto positivo na mobilidade urbana de Fortaleza, pois possibilitará o transporte de passageiros do centro histórico da capital cearense (estação Tirol) ao Bairro Edson Queiroz (Fórum Clovis Beviláqua) . Para tanto, foi idealizada a execução de um traçado de 12,5 km de extensão (11,1 km subterrâneo, 0,6 km de transição e 0,8 km em superfície) , treze estações (doze subterrâneas e uma em superfície) , dez poços de ventilação e sete saídas de emergência.
3.	Para as obras civis, a estimativa inicial era a de que fossem utilizados R$ 2,259 bilhões (data base maio/2013) , sendo R$ 1 bilhão de recursos do Orçamento Geral da União, R$ 1 bilhão financiado pelo Banco do Desenvolvimento – BNDES e o restante de responsabilidade da contrapartida do Governo do Estado do Ceará. O empreendimento como um todo foi orçado em R$ 4,3 bilhões.
4.	Em maio de 2013, a Seinfra/CE lançou o edital da Concorrência 20130004/Seinfra/CCC para a execução da implantação da linha metroviária em tela, tendo-se sagrado vencedor o Consórcio Cetenco – Acciona, formado pelas empresas Cetenco Engenharia S/A e Acciona Infraestructuras S.A.. O contrato decorrente foi firmado em outubro/2013.
5.	Nessa época, ainda não havia sido assinado o Termo de Compromisso correspondente a essa obra, o qual foi firmado apenas em novembro/2013, com a recepção de licitação pretérita e ainda sem a aprovação do empreendimento pela Caixa (mandatária da União) .
6.	As obras civis foram iniciadas no mês seguinte, em 03/12/2013, mas paralisadas em 5/3/2015, com apenas 2% de execução, com significativo descompasso entre os cronogramas físico-financeiros, haja vista que, para aquela data, estava planejado que 31,83% do objeto já estivesse concluído. 
7.	Neste trabalho, a equipe de auditoria respondeu a questões relacionadas à previsão orçamentária, à adequação do projeto e seus custos, à realização do procedimento licitatório e à formalização do contrato, bem como às providências adotadas com vistas a regularizar a situação da obra.
8.	Da análise empreendida, foram identificados os seguintes achados de auditoria:
	8.1. ausência ou inadequação de providências para retomar a obra paralisada;
	8.2. orçamento do edital inadequado.
9.	As propostas consignadas pela equipe de auditoria, no que concerne a essas irregularidades, consistiram, no essencial, em determinação à Caixa Econômica Federal – Caixa para que enviasse a este Tribunal para análise a Autorização de Início de Obra – AIO e o Laudo de Análise de Engenharia – LAE, tão logo fossem concluídos, bem como à Seinfra/CE para que encaminhasse os resultados do processo administrativo referente à rescisão contratual.
10.	Ocorre que, finalizada a análise pela unidade especializada, este Tribunal prolatou o Acórdão 2426/2015-TCU-Plenário, de relatoria do Ministro Benjamin Zymler, referente a processo de Representação formulada por licitante acerca de possíveis irregularidades no Edital de Concorrência Pública 0130004/Seinfra/CCC. Mediante o aludido decisum, foi determinando à SeinfraUrb que, no âmbito dos presentes autos, apurasse os responsáveis pela paralisação da execução contratual, em atenção às considerações realizadas nos itens 36 a 52 do voto que fundamentou aquela deliberação.
11.	Diante dessa decisão, determinei o retorno dos autos à SeinfraUrb. Em instrução de peça 47, a unidade especializada aduziu que “os motivos determinantes da paralisação das obras advieram dos atos praticados pelos gestores do Estado do Ceará, que licitaram e contrataram a execução das obras antes de terem assinado o Termo de Compromisso junto à Caixa Econômica Federal, ademais, aprovaram licitação pretérita sem parecer conclusivo, ou outro instrumento congênere”.
12.	Diante dessa análise, acolhi a proposta de realização de audiência do Sr. José André Pierre Pessoa e do Sr. Francisco Adail de Carvalho Fontenele, respectivamente, Coordenador de Transportes e Obras e Secretário da Infraestrutura da Seinfra/CE. 
13.	Ambos responsáveis foram ouvidos pela publicação, em 18/4/2013, do edital da Concorrência Pública 20130004/SEINFRA/CCC, sem a prévia análise técnica da Caixa e sem a pactuação do Termo de Compromisso, não assegurando a liberação dos recursos federais para a obra, bem como por terem aprovado licitação pretérita sem atender aos critérios da Lei 8.666/1993 e sem que houvesse parecer conclusivo dos órgãos federais ou outro instrumento congênere acerca de sua utilização, “o que propiciou o início das obras sem garantia de recursos financeiros suficientes ou de fluxo financeiro regular para seu andamento e acarretando, ao final, na sua paralisação, contrariando o disposto no subitem 9.1.3 do Acórdão 2099/2011-TCU-Plenário”.
14.	Carreadas ao processo as respectivas razões de justificativa, a Unidade Especializada as avaliou, tendo, por fim, proposto aplicar a multa prevista no art. 58, inciso II, da Lei 8.443/1992, individualmente, aos aludidos ex-gestores, em razão de terem assinado edital de licitação com diversos vícios no projeto básico e seu respectivo orçamento, bem como por terem celebrado Termo de Compromisso sem eficácia, que ensejou a falta de recursos para o empreendimento e prejuízos sociais e administrativos.
15.	Antes de avaliar os argumentos trazidos pelos Srs. José André Pierre Pessoa e Francisco Adail de Carvalho Fontenele, entendo pertinente retratar a irregularidade “ausência ou inadequação de providências para retomar a obra paralisada”.
16.	Como visto, em novembro/2013, foi firmado, entre a União, por intermédio do então Ministério das Cidades, representado pela Caixa, e o Estado do Ceará, o Termo de Compromisso 0409099-31/2013/Ministério das Cidades/Caixa, cujo objeto era a transferência de recursos financeiros da União para a execução de implantação da Linha Leste do Metrô de Fortaleza entre a Estação Tirol e a Estação Papicu. 
17.	A eficácia do Termo de Compromisso foi condicionada, em sua Cláusula Segunda, à apresentação pelo Compromissário da seguinte documentação: “projeto de engenharia, licença ambiental prévia e documentação comprobatória da titularidade da área”, e à obtenção de análise favorável pela Compromitente até 22/3/2014.
18.	A liberação dos recursos financeiros ficou dependente do cumprimento das exigências acima indicadas (Cláusula Segunda) , assim como da obtenção de autorização para início das obras/serviços disposta na Cláusula Quinta do termo.  
19.	Apesar dessas exigências, as obras tiveram início no mês seguinte à celebração do Termo de Compromisso, em dezembro/2013, contando apenas com os recursos estaduais, visto que ainda não haviam sido cumpridas as condições para a liberação dos recursos federais.
20.	A partir da 10ª medição, em 19/9/2014, o ritmo da execução das obras foi sendo reduzido. Em razão disso, a Seinfra/CE realizou retenção de medições e instaurou processos administrativos, tendo aplicado ao Consórcio, por inadimplemento contratual, multas nos valores de R$ 165.967,64 e R$ 3.947.720,86. Enfim, as obras foram paralisadas em 5/3/2015.
21.	Concomitantemente a esses acontecimentos, houve desentendimento entre as empresas consorciadas. A Cetenco Engenharia S.A., empresa líder do consórcio, sob a alegação de que o Estado do Ceará teria deixado de honrar seus compromissos contratuais, por falta de pagamento de serviços executados na obra, solicitou a rescisão contratual. A empresa Acciona Infraestructuras S.A., por sua vez, não concordou com este requerimento. Com a manifestação de desinteresse da antiga líder e a fim de dar continuidade à obra, por meio do 1º aditivo ao contrato, foram alteradas a composição do consórcio originário, pela substituição da empresa Cetenco Engenharia S.A. pela Construtora Marquise S.A., e a sua denominação de Consórcio Cetenco-Acciona para Consórcio Metrô Linha Leste Fortaleza.
22.	Insatisfeita com esse procedimento, a empresa Cetenco Engenharia S.A. apresentou duas representações junto ao Tribunal de Contas do Estado do Ceará – TCE/CE, uma neste Tribunal (em 12/11/2015, no TC Processo 031.394/2015-9) , Mandado de Segurança ao Tribunal de Justiça do Estado do Ceará e procedimento comum junto à 9ª Vara da Fazenda Pública do Estado do Ceará (TC Processo 008.613/2018-4) .
23.	Durante todo esse período, a obra manteve-se paralisada e não houve liberação dos recursos pela Caixa, tampouco foi concedida a Autorização de Início da Obra – AIO. Isso porque a Caixa aguardava o envio de projetos executivos para análise, os quais, segundo a Seinfra/CE, estariam a cargo do Contratado, mas atrasados.
24.	Ressalte-se, ainda, que, em função de o Termo de Compromisso apresentar cláusula suspensiva total, os recursos referentes à primeira etapa, ainda que já aprovados, somente poderiam ser liberados após a aprovação da segunda etapa.
25.	Como avaliado pela Unidade Especializada, as causas principais para a paralisação estão na origem, quando da realização de licitação e da contratação das obras de implantação da Linha Leste do Metrô de Fortaleza sem a garantia de que os recursos estariam disponíveis, visto que não havia termo de compromisso pactuado com a União, sem a aprovação dos projetos por órgão competente federal e sem que estivessesm cumpridos os dispositivos contidos na lei de licitações. 
26.	Em suas razões de justificativa, os Srs. Francisco Adail de Carvalho Fontenele e José Andre Pierre Pessoa, além de afirmarem que havia previsão orçamentária sob a funcional programática 15.453.2048.l0SS.0001 quando da realização do certame, também argumentaram que o maior impacto no fluxo financeiro decorreu da morosidade da Contratada na execução da obra. Para corroborar a ideia de que os recursos financeiros estariam assegurados, reproduziram trecho do Relatório da Fiscalização realizada na obra em 2016, no qual é informado que a deficiência nos pagamentos esteve associada a divergências quanto à medição, e que não procederiam os argumentos da Cetenco de que teriam se originado na falta de recursos federais, assim como que foi identificado que o atraso se deveu, em grande parte, à ausência de elaboração do projeto executivo pelo contratado.
27.	Segundo os ex-gestores, a Portaria 164/2013, do então Ministério das Cidades, permitia em seu item 2, Anexo 3, do Manual de Instruções para Contratação e Execução dos Programas e Ações do Ministério das Cidades, o aproveitamento de licitações pretéritas. Com isso, pontuaram ser “desarrazoado exigir do Gestor Estadual, adotar procedimento ou conclusão diversa da adotada pelos Órgãos Competentes para realizar a supracitada análise”. Ressaltaram que o início da obra só ocorreu após a assinatura do Termo de Compromisso e que a Seinfra/CE teria cumprido todas as condições impostas, possibilitando a realização do certame antes da celebração do Termo de Compromisso e da emissão da AIO.
28.	Por fim, os responsáveis argumentaram que as supostas falhas suscitadas não representariam grave lesão e não trariam ou causariam prejuízo ao Erário.
29.	No que se refere à previsão de dotação orçamentária para as obras de implantação da Linha Leste, verifico que os recursos indicados no edital não estavam efetivamente garantidos, pois ainda não havia sido celebrado qualquer instrumento de repasse. 
30.	Como lembrado pela SeinfraUrb, os valores resguardados no Orçamento da União (LOA e PPA) sob a funcional programática 15.453.2048.l0SS.0001 – Apoio a Sistemas de Transporte Coletivo Urbano – Nacional abarca inúmeras ações e empreendimentos, não se podendo falar que estavam reservados para este empreendimento. Ademais, ainda que a implantação da Linha Leste tenha sido inserida na segunda etapa do Programa de Aceleração do Crescimento – PAC2, não seria possível considerar que os recursos estariam devidamente assegurados, porquanto não havia previsão de uma ação orçamentária específica para a obra.
31.	É nesse sentido que este Tribunal, mediante o Acórdão 2099/2011-TCU-Plenário, de minha relatoria, decidiu, em processo de Consulta formulada pelo então Ministro de Estado das Cidades sobre procedimentos a serem adotados em descentralizações de recursos orçamentários efetivadas a entes federado, que:
“9.1.4. não se admite a efetivação de contratações antes da pactuação do respectivo termo de compromisso e/ou contrato de repasse, com base apenas em normativos do Ministério das Cidades que venham a fazer menção à previsão de liberação de recursos federais para implementação de um empreendimento;
9.1.5. a garantia de transferência de recursos nas obras executadas no âmbito do PAC somente ocorre com a pactuação de termo de compromisso, bem como só se pode contar com o repasse das verbas federais, após ter sido firmado o respectivo contrato de repasse;”
32.	Veja, portanto, que, no presente caso, os responsáveis decidiram realizar licitação com a previsão de recursos federais que não eram certos, visto que o instrumento de repasse só veio a ser firmado sete meses após o lançamento do certame.
33.	Essa situação foi agravada pelo fato de os projetos conterem diversas falhas.
34.	No ano de 2016, a implantação da linha metroviária em questão foi novamente objeto de fiscalização deste Tribunal. No relatório decorrente, foram apontadas várias irregularidades no projeto básico pela equipe de auditoria, tais como: a ausência de identificação dos locais de origem e de destino dos materiais de escavação (boa-fora) , das jazidas e do canteiro de obras, a falta de projeto dos anéis pré-moldados armados para os túneis, a existência de duplicidade de quantitativos orçados para tais anéis, além de outras deficiências no orçamento. 
35.	Ademais, foi constatado que, no projeto básico, estava prevista a possibilidade de alteração de traçado nos trechos entre as estações Leonardo Mota e Papicu e entre HGF e Bárbara de Alencar, assim como da localização das estações HGF e Cidade 2000.
36.	Essas falhas e indefinições demonstram que o projeto não possuía o adequado nível de abrangência e de completude para caracterizar todos os serviços. Percebe-se, assim, que a realização de licitação sem um projeto bem definido, de certa forma, ocasionou a demora na obtenção de autorização da Caixa para início das obras.
37.	Conforme visto no relatório precedente, em 19/8/2014, foi publicada a Portaria MCidades 496, concedendo novo prazo de 450 dias para atendimento das exigências previstas em cláusula suspensiva, atendendo a pedido da gerência regional da Caixa no Ceará, justificado na complexidade da operação e na elevada quantidade de pendências relativas à análise do projeto.
38.	Seguindo com as análises pela Caixa, somente em 15/5/2015 foi homologada a Síntese de Projeto Aprovado – SPA da 1ª Etapa (Execução do emboque junto à Estação Chico da Silva no Centro de Fortaleza com o objetivo de descer as tuneladoras para escavação dos túneis subterrâneos do Metrô) , no valor de repasse de R$ 31,4 mil. 
39.	Contudo, a parcela mais significativa, da ordem de R$ 970 milhões, continuou suspensa, porquanto restavam pendentes a aprovação dos projetos, a regularidade da área e o licenciamento ambiental da 2ª Etapa do empreendimento.
40.	Novos prazos foram concedidos para o atendimento da Cláusula suspensiva referente à Segunda Etapa (para o final de 2017 e, depois, para 30/12/2018) , e, apesar da liberação do montante de R$ 31,4 mil, não houve o desbloqueio para o uso no Contrato 018/Seinfra/2013.
41.	Esse histórico, de dificuldades na resolução das pendências, corrobora o entendimento de que o projeto não estava pronto para ser utilizado em uma licitação com indicação, em seu edital, de uso de recursos federais.
42.	Ante o exposto, tem-se que a Linha Leste do Metrô de Fortaleza foi licitada e contratada com indicação no Edital de utilização de recursos federais (embora não estivesse efetivamente garantida) , mas sem um projeto básico bem definido tampouco aprovado pelo órgão federal competente (condição necessária para obras com utilização de recursos da União) .
43.	No presente caso, é certo que os gestores assinaram o edital da Concorrência 20130004/Seinfra/CCC com a intenção de enquadrá-la como uma licitação pretérita a ser aproveitada pela União, de acordo com a possibilidade trazida na Portaria 164/2013, do então Ministério das Cidades, mesmo cientes de que esta situação deve ocorrer apenas em casos excepcionais.
44.	Ou seja, eles, ao não observarem o procedimento padrão previsto na Portaria 164/2013, no qual se espera que as análises técnicas precedam o Termo de Compromisso, assumiram o risco de atraso na disponibilização dos recursos necessários para a concretização do empreendimento, decorrente da necessidade de, a posteriori, ter que cumprir todas as condições impostas pela Lei 8.666/1993, pela mencionada Portaria 164/2013 e pelo Acórdão 2099/2011-TCU-Plenário, ou mesmo da não celebração pela União do instrumento de repasse.
45.	Assim, a entrega à Caixa do projeto básico somente após firmado o Termo de Compromisso, bem como o início da análise desses documentos pela mandatária da União quase que concomitantemente com o início das obras, é um sinal de que os gestores da Seinfra/CE não adotaram providências para evitar paralisações em razão da eventual constatação pelo órgão federal de inconformidades no projeto, nas cláusulas ou mesmo no andamento das obras (inadequação de metodologias, medições indevidas) .
46.	No Voto que proferi, no bojo do TC Processo 030.336/2010-4, que fundamentou o mencionado Acórdão 2099/2011-TCU-Plenário, deixei evidente que o aproveitamento de licitações pretéritas deve ser evitado. Naquela deliberação, o Tribunal, ressaltou a excepcionalidade da recepção de licitações pretéritas e reforçou a necessidade de a licitação estar condicionada ao atendimento aos dispositivos previstos na Lei 8.666/1993, na respectiva Lei de Diretrizes Orçamentárias e nos demais dispositivos que regem a aplicação dos recursos públicos federais, além de estar adstrita à verificação da conveniência e oportunidade do ato, sempre de forma tecnicamente motivada, com a emissão de parecer conclusivo (subitem 9.1.3 do Acórdão 2099/2011-TCU-Plenário) .
47.	Avalio que, neste caso, os gestores da Seinfra/CE criaram uma situação para ser considerada intencionalmente extraordinária e, mesmo sabendo que, para a concretização do empreendimento, seriam necessários recursos da União, decidiram dar início ao torneio licitatório sem a aprovação dos projetos pelo órgão federal competente.
48.	Veja que a imposição de que o projeto básico seja aprovado pela autoridade competente está disposta no art. 7º, § 2º, da Lei 8.666/1993: 
“§ 2º. As obras e os serviços somente poderão ser licitados quando:
I - houver projeto básico aprovado pela autoridade competente e disponível para exame dos interessados em participar do processo licitatório;”
49.	Outrossim, consoante explicitado no Acórdão 2099/2011-TCU-Plenário (minha relatoria) , o cumprimento do disposto no artigo acima transcrito deve ser observado em qualquer empreendimento que utilize recursos federais:
“9.1.1. a jurisprudência desta Corte de Contas é pacífica no sentido do necessário cumprimento ao disposto no § 2º, do artigo 7º da Lei n. 8.666/1993 para qualquer empreendimento que utilize recursos federais, por meio de termo de compromisso ou contrato de repasse, de tal forma que não há como se admitir a realização de licitação com base em projeto básico que não obteve a aprovação do órgão técnico competente na esfera federal;”
50.	Nesse contexto, percebo que, embora outros fatores não avaliados pela SeinfraUrb também possam ter ocasionado a paralisação da obra (desentendimentos entre as empresas formadoras do consórcio vencedor da licitação, com aguardo de resolução dos litígios nos tribunais judiciários e nos tribunais de contas; divergências na medição dos serviços; ou, ainda, retenções ante o baixo desempenho do Consórcio Cetenco – Acciona) , isso viria a ocorrer, de qualquer forma, ante as falhas na condução do processo licitatório.
51.	Em que pese os fatos acima narrados e os prejuízos sociais advindos da demora na execução do objeto, devo lembrar que a obra teve início com recursos estaduais e que não houve liberação de recursos para o contrato oriundo da licitação pretérita.
52.	De acordo com informações mais atualizadas, descritas no relatório precedente, bem como obtidas do Voto que conduziu o Acórdão 1.176/2019-Plenário, de relatoria do Min. Walton Alencar Rodrigues, após o 1º termo aditivo ao Contrato 18/Seinfra/2013, foram emitidas várias recomendações pelo Ministério Público e pelo TCE/CE. 
53.	Houve, então, a formação de um Grupo de Trabalho composto pelo então Ministério das Cidades, pela Secretaria Nacional de Mobilidade Urbana, pelo Banco Nacional de Desenvolvimento Econômico Social – BNDES, pela Caixa, pelo Governo do Ceará, pela Seinfra/CE, pelo Metrofor e pela Prefeitura de Fortaleza, com consultoria do Banco Mundial – Bird, com vistas a solucionar os entraves para a retomada da obra.
54.	Baseado nas conclusões desse grupo, em 2017, a Seinfra/CE decidiu rescindir unilateralmente o Contrato 18/Seinfra/2013, com fundamento no art. 79, inciso XII, da Lei 8.666/1993, no interesse público. O extrato da rescisão contratual foi publicado em 23/2/2018.
55.	Acrescento que, diante do novo contexto econômico, o orçamento inicial de R$ 2.259 milhões foi reduzido para R$ 1.859 milhões, sendo R$ 673 milhões do OGU.
56.	Foi, então, realizada nova concorrência em 2018. O objeto desse certame difere daquele primeiro, realizado em 2013, porque, com vistas a evitar riscos de descompasso entre as obras civis e a instalação dos sistemas, foram incluídos no escopo, além das obras civis, os sistemas de alimentação de energia catenária, telecomunicações, sinalização e controle, bilhetagem, ventilação e equipamentos, telecomunicações, com vistas à implantação de um sistema funcional e operacional, ao término do contrato.
57.	Tendo em vista a redução dos valores empregados e a alteração de concepção, na qual se pretendeu garantir ao fim do contrato a implantação de um sistema funcional e operacional, houve necessidade de dividir o empreendimento inicialmente idealizado. Nesta primeira fase, licitada em 2018, será executado um traçado de 7,3 km de extensão (execução parcial do trecho entre as estações Chico da Silva e Papicu) e haverá três estações a menos do que no projeto original.
58.	Nesse certame, sagrou-se vencedor o Consórcio FTS Linha Leste com a oferta de R$ 1.469.446.061,46, 14,03% inferior ao orçamento feito pela Administração.
59.	No que concerne à parcela executada pelo Consórcio Cetenco – Acciona, no âmbito do Contrato 18/Seinfra/2013, entendo oportuno trazer o trecho final do Voto do Min. Walton Alencar Rodrigues, que fundamentou o Acórdão Processo 008.613/2018-4, que tratou de pedido de reexame contra o Acórdão 1316/2018-TCU-Plenário, que decidiu pela improcedência de representação acerca de ilegalidades no Processo Administrativo 9014838/2017, que resultou na rescisão do Contrato 18/Seinfra/2013 e na realização de nova licitação para execução da obra de implantação da Linha Leste do Metrô de Fortaleza:
“Pelo exposto, não foram verificadas irregularidades na rescisão do Contrato 18/Seinfra/2013, tampouco prejuízos à Administração advindos da realização de nova licitação. 
Eventuais prejuízos ao Consórcio Linha Leste do Metrô Fortaleza são assuntos de interesse privado, a serem discutidos na esfera judicial, pois estão fora do rol de competências do TCU, as quais são pautadas pela defesa do interesse público. 
A Seinfra-CE adotou os procedimentos técnico-jurídicos adequados para a rescisão unilateral do Contrato 18/Seinfra/2013, fundamentada no inciso XII do art. 78 da Lei 8.666/1993, nos termos das recomendações dos órgãos financiadores, com o objetivo de garantir a funcionalidade da fase 1 da Linha Leste do metrô de Fortaleza. 
Outras possíveis irregularidades na Concorrência 20180001/Seinfra/2018 não têm o condão de reestabelecer o Contrato 18/Seinfra/2013. Serão analisadas no TC Processo 023.784/2018-0, representação que trata especificamente do assunto. 
Portanto, nego provimento ao pedido de reexame e mantenho em seus exatos termos o Acórdão 1316/2018-TCU-Plenário. 
Em acréscimo, determino a ciência à Seinfra-CE de que eventuais indenizações e prejuízos motivados pela execução e rescisão do Contrato 18/Seinfra/2013, que venham a ser reconhecidos, não serão pagos com recursos federais, tendo em vista que não houve aprovação do projeto executivo, objeto desse contrato, pelos órgãos financiadores federais. 
Feitas essas considerações, voto por que o Tribunal de Contas da União aprove o acórdão que submeto à apreciação deste Colegiado”
60.	Desse excerto, evidencio que as obras até então paralisadas, oriundas da licitação cujo edital foi assinado pelos Srs. Francisco Adail de Carvalho Fontenele e Jose Andre Pierre Pessoa, não receberam autorização da União para serem iniciadas, de modo que, quaisquer indenizações e prejuízos não podem ser pagos com recursos federais. Nesse sentido, entendo oportuno enviar cópia do Acórdão a ser prolatado, juntamente com o Relatório e o Voto que o fundamentarem, ao Tribunal de Contas do Estado do Ceará – TCE/CE para conhecimento e adoção das providências que entender cabíveis.
61.	Com fundamento nesse raciocínio, de que não houve prejuízo aos cofres federais, compreendo que, apesar das irregularidades verificadas nos procedimentos adotados pelos mencionados responsáveis, não deve este Tribunal aplicar-lhes sanções.
62.	Devo ressaltar que, embora a unidade especializada tenha identificado que as ações adotadas pela Seinfra/CE possam ter contribuído para a paralisação da obra, não posso descartar outros fatores.
63.	No que concerne aos achados de auditoria “ausência ou inadequação de providências para retomar a obra paralisada” e “orçamento do edital inadequado”, entendo que não existem medidas a serem adotadas, especialmente porque a situação atual difere totalmente da anteriormente encontrada, haja vista a realização de nova licitação, com objeto diverso.
	Dessarte, voto por que seja adotada a deliberação que ora submeto a este Plenário.
T.C.U., Sala das Sessões, em 2 de outubro de 2019.
MARCOS BEMQUERER COSTA
Relator